【裁判字號】    88,上更(二),84
【裁判日期】    890105
【裁判案由】    分割共有物
【裁判全文】
臺灣高等法院高雄分院民事判決  八十八年度上更(二)字第八十四號
      上  訴  人    丙○○
      訴訟代理人    甲○○
      上  訴  人    丁○○
                    乙○○
右當事人間分割共有物事件，上訴人對於中華民國八十三年十二月十二日臺灣屏東地
方法院八十三年續字第六號第一審判決提起上訴，經最高法院二第次發回更審，本院
判決如左：
      主      文
原判決廢棄。
上訴人丁○○在第一審之請求駁回。
第一、二審及發回前第三審訴訟費用由上訴人丁○○負擔。
      理      由
一、按和解後繼續審判之請求，須於和解成立或知悉無效或得撤銷之原因後三十日之
    不變期間內為之，此觀民事訴訟法第三百八十條第三項準用同法第五百條第一、
    二項規定自明。
二、本件上訴人丁○○於原審主張原法院八十三年度訴字五三三號分割共有物事件，
    於同年九月十六日，在原法院所成立之和解筆，因兩造間前曾就系爭共有土地之
    使用成立協議，而原法院會同兩造到現場勘驗時，審判長諭知依兩造使用位置分
    割，上訴人丁○○誤認為係依約定使用位置分割，以致地政事務所人員所繪製之
    複丈成果圖，與上訴人丁○○之意思不一致，迄收受該和解筆錄見及測量圖時，
    方知錯誤，該和解筆錄自有得撤銷之原因。又上訴人丁○○於和解成立日，對兩
    造和解方案並不知有錯誤，迨收受和解書時始為知悉，自該知悉日起三十日內提
    出本件繼續審判之請求，並未逾三十日之期間云云。查：本件和解筆錄係由上訴
    人丁○○本人親自簽名等情，為上訴人丁○○所自認之事實  (見本院上更二卷
    第四十一頁)，並經本院向原法院調取該和解筆錄原本並影印一份附於本院上更
    二卷第三三、三四頁足稽。而本件和解筆錄係地政事務所之測量圖送至法院後，
    始由承辦法官朗讀和解內容，並由書記官記錄後，將和解筆錄內容交付兩造閱覽
    無誤後，始由當事人簽名，並非在勘驗現場所成立之和解等情，業據證人即製作
    本件和解筆錄之書記官邱吉炤於本院調查時證述明確 (見本院上更二卷五十頁)
    ；證人即本件和解法官曾永霖亦於本院結證指稱：「本件和解係於八十三年九月
    十六日言詞辯論當天製作完成，交當事人閱覽後，始簽名」等語， (見本院上更
    二卷第五六、五七頁)。則兩造於和解期間均已到場，且和解筆錄於製作完成後
    ，交付雙方閱覽無誤後，始由兩造簽名，上訴人丁○○如對和解筆錄內容記載有
    錯誤，或違反其本意之情形，而認有無效或得撤銷之原因時，於當庭閱覽和解筆
    錄時，即已知悉，無待乎和解筆錄之送達，從而，其知悉和解筆錄有無效或得撤
    銷之原因，自應自和解成立之日，即八十三年九月十六日起算，迄同年十月十五
    日止，即屆滿三十日之請求繼續審期間，乃上訴人丁○○遲至同年十月二十七日
    始以本件和解有無效原因請求繼續審判，已逾三十日之期間，應認其請求不合法
    。
三、上訴人丁○○於本院雖辯稱：和解當日即八十三年九月十六日，伊未到庭，該和
    解筆錄上之簽名，乃係原法院會同兩造於同年九月五日到現場勘驗時，在空白和
    解筆錄上簽名，事後接到和解筆錄始知和解內容與伊之本意不合云云。查：本件
    和解筆錄係於和解當日即八十三年九月十六日在原法院當庭製作完成，並交付雙
    方閱覽無誤後，始簽名等情，已如前述。又依和解期日之報到單及言詞辯論筆錄
    ，除乙○○委任甲○○到庭外，其餘當事人均親自到庭，亦有當日報到單及筆錄
    在卷足憑。況上訴人丁○○於原審審理其請求繼續審判時，均未提及和解期日有
    未到庭之情事，亦有原審八十三年度續字第六號卷足稽。且本件係分割共有物之
    和解，若非地政機關之複丈成果圖送達法院，書記官當不可能製作完整之和解筆
    錄，而本件和解筆錄，對兩造分配之位置、面積，均記載明確，顯然是複丈成果
    圖製作完成送達法院後所製作，而非在勘驗現場時所製作，是以上訴人丁○○所
    辯：該和解筆錄是法院勘驗現場時所簽名，和解當時未到庭云云，自無足採。至
    證人即本件和解法官曾永霖於本院另證稱：「本件和解筆錄作成時，是有測量成
    果圖，但當事人並無充裕時間去觀看，但亦未必看得懂，本件之所以准予繼續審
    判，是當事人接獲和解筆錄及附圖，認為有意思表示不一致情形，所以准予繼續
    審判」等語。依其證述，本件原審准予繼續審判，係因當事人接獲和解筆錄後，
    主張其意思表示與和解內容不一致為由，惟上訴人丁○○既於和解期日到庭，縱
    其收受和解筆錄後，認其和解時之意思表示與和解內容有不一致之處，亦不影響
    本件三十日不變期間之計算，曾永霖此部分證述，自不足採為上訴人丁○○有利
    之證據。
四、綜上所述，本件訴訟上之和解，上訴人丁○○請求繼續審判，已逾三十日不變期
    間，其請求為不合法。原審准予繼續審判，即有未合。上訴人乙○○上訴意旨指
    摘原判決不當，求為廢棄改判，為有理由，自應由本院將原判決廢棄改判如主文
    第二項所示。至上訴人陳萬參對原判決分割方法不服提起上訴，本件訴訟上之和
    解既不得繼續審判，亦應認其上訴為有理由。又本件分割共有物，屬固有必要共
    同訴訟，因丙○○提起本件上訴，共同被告丁○○應視同上訴，併此敘明。
據上論結：本件上訴為有理由，依民事訴訟法第四百五十條、第七十八條，判決如主
文。
中      華      民      國    八十九    年     一       月      五      日
                                      臺灣高等法院高雄分院民事第三庭
~B1審判長法官  王憲義
~B2法      官  張明振
~B3法      官  王憲義
右為正本係照原本作成。
如對本判決上訴，須於判決送達後二十日內向本院提出上訴狀，其未表明上訴理由者
，應於上訴後二十日內向本院提出上訴理由書。
中      華      民      國    八十九    年       一     月      六      日
~B法院書記官  鄔敦俊
                                                                        Ｄ


司法院資訊處製作；財團法人民間司法改革基金會備份。
